臺灣橋頭地方法院民事判決　　　　　　109年度岡簡字第483號
原　　　告　蘇秀里　
　　　　　　宋蘇金淑
　　　　　　劉蘇玉里
訴訟代理人　梁秀英　
兼　上三人
訴訟代理人　蘇進丁　


原　　　告　蘇進春　
被　　　告　中華民國財政部國有財產署

法定代理人　曾國基　
訴訟代理人　何旭苓律師
　　　　　　蘇哲萱律師
上當事人間返還土地事件，本院於民國110年11月24日言詞辯論
終結，判決如下：
    主  文
確認坐落高雄市○○區○○段○○○○地號、一００六之一地號
土地（權利範圍八分之一）之所有權，為原告及被繼承人蘇宗之
其餘繼承人公同共有。
被告應將前項土地（權利範圍八分之一）於民國九十八年十二月
七日以第一次登記為原因之所有權登記予以塗銷。
訴訟費用由被告負擔。
    事  實  及  理  由
壹、程序事項：
一、按繼承人自繼承開始時，除本法另有規定外，承受被繼承人
    財產上之一切權利、義務；繼承人有數人時，在分割遺產前
    ，各繼承人對於遺產全部為公同共有。民法第828 條公同共
    有物之處分及其他之權利行使，除法律另有規定外，應得公
    同共有人全體之同意。民法第1148條第1項本文、第1151條
    、第828條第3項分別定有明文。又訴訟標的對於數人必須合
    一確定而應共同起訴，如其中一人或數人拒絕同為原告而無
    正當理由者，法院得依原告聲請，以裁定命該未起訴之人於
    一定期間內追加為原告。逾期未追加者，視為已一同起訴。
    民事訴訟法第56條之1 第1 項亦有明定。至於拒絕同為原告
    是否無正當理由，則應由法院斟酌原告起訴是否為伸張或防
    衛其權利所必要等情形決定之（民事訴訟法第56條之1 第1
    項之立法理由參照）。而事實上無法取得全體公同共有人同
    意時，如他公同共有人所在不明（司法院院字第1425號解釋
    意旨參照）或為對造當事人，致無法取得其同意，則其餘公
    同共有人得就公同共有物之全部行使其權利。查本件原告訴
    之聲明係請求確認被繼承人蘇宗就坐落高雄市○○區○○段
    0000○000000地號土地（下稱系爭土地）權利範圍1/8 之所
    有權存在並請求被告塗銷登記，是應以蘇宗之全體繼承人為
    原告；而蘇宗之繼承人除原告5 人外，尚有蘇進國、蘇黃春
    江、蘇裕欽、蘇裕洋、蘇宋玉梅、蘇麗琴、蘇麗敏、蘇麗君
    、蘇淑貞、蘇金生、蘇茂祥等人（下合稱蘇進國等11人），
    惟蘇進國等11人已具狀陳明拒絕同為原告之理由並經本院裁
    定認其理由正當，此與事實上無法得全體共有人同意之情形
    無異，為保護全體公同共有人利益計，蘇進國等11人雖未同
    為原告，其餘公同共有人即原告5 人對被告提起本件訴訟，
    尚難認其當事人適格有所欠缺，合先敘明。
二、原告蘇進春經合法通知，無正當理由未於言詞辯論期日到場
    ，核無民事訴訟法第386 條各款所列情形，爰依被告聲請，
    由其一造辯論而為判決。
貳、實體事項：
一、原告主張：系爭土地於日據時期之地號為海埔段232-1 地號
    ，其中權利範圍1/8 之所有權登記於伊等之被繼承人蘇宗名
    下，於日據時期坍沒。嗣於92年間浮覆，改編地號為高雄市
    ○○區○○段0000地號土地，並分割出同段1006-1地號土地
    ，而於98年12月7 日登記所有權人為被告單獨所有。惟系爭
    土地所有權權利範圍1/8 本為蘇宗所有，而蘇宗已於58年4
    月28日身故，是不待登記，即應將系爭土地所有權權利範圍
    1/8 回復為蘇宗之繼承人公同共有，被告卻否認伊等就系爭
    土地之權利，是伊等自得請求確認系爭土地權利範圍1/8 為
    蘇宗之全體繼承人公同共有，並請求被告就該部分塗銷98年
    12月7 日之第一次登記等語。爰依民法第767 條之法律關係
    ，提起本訴。並聲明：㈠確認系爭土地所有權權利範圍1/8
    為蘇宗之繼承人公同共有。㈡被告應將系爭土地所有權權利
    範圍1/8 於98年12月7 日所為第一次登記予以塗銷。
二、被告則以：系爭土地屬二仁溪下游段之水道河川，其河川區
    域（水道）治理計畫用地範圍線公告日期為92年11月17日，
    是原告之土地回復登記請求權應自是日起算至107 年11月16
    日止計15年，原告迄今始起訴請求回復登記，已逾15年時效
    ，是伊不同意回復登記，自有理由等語，資為抗辯。並聲明
    ：原告之訴駁回。
三、原告主張系爭土地於日據時期之地號為海埔段232-1地號，
    ，其中權利範圍1/8 之所有權登記於訴外人蘇宗名下，於日
    據時期坍沒，嗣於92年間浮覆，改編地號為高雄市○○區○
    ○段0000地號土地，並分割出同段1006-1地號土地，而於98
    年12月7 日登記所有權人為被告單獨所有等情，業據原告提
    出系爭土地登記謄本為憑，並經高雄市政府地政局路竹地政
    事務所（下稱路竹地政事務所）函復明確，有該局110 年3
    月2 日高市地路○○○00000000000 號函及所附之日據時代
    土地登記謄本在卷可稽（見本院卷第70至72頁），堪信為真
    實。再蘇宗之繼承人為原告5 人及蘇進國等11人一節，亦據
    原告提出蘇宗之繼承系統表、除戶資料及繼承人之戶籍謄本
    在卷可按（見本院卷第12、99至115 頁），是此部分事實亦
    可採認。
四、按私有土地，因天然變遷成為湖澤或可通運之水道時，其所
    有權視為消滅。前項土地，回復原狀時，經原所有權人證明
    為其原有者，仍回復其所有權。為土地法第12條所明定。又
    按土地法第12條第1 項所謂私有土地因天然變遷成為湖澤或
    可通運之水道，其所有權視為消滅，並非土地物理上之滅失
    ，所有權亦僅擬制消滅，當該土地回復原狀時，依同條第2
    項之規定，原土地所有人之所有權當然回復，無待申請地政
    機關核准。至同項所稱「經原所有權人證明為其原有」，乃
    行政程序申請所需之證明方法，不因之影響其實體上權利。
    次按土地浮覆後，原所有人之所有權既當然回復，原所有人
    本於所有權請求回復土地，係基於所有權所衍生之物上請求
    權，其性質為物權，此與所有權人依土地法第12條規定，申
    請回復所有權屬公法上之請求權者，二者性質不同，不容混
    為一談（最高法院103 年度台上字第1407號判決可資參照）
    。系爭土地為高雄市二仁溪下游段之水道河川浮覆地，在92
    年11月17日經公告浮覆，有被告提出之路竹地政事務所函文
    附卷可查（見本院卷第45頁），揆諸上開說明，系爭土地於
    浮覆時，當然回復為原所有人之所有權，無待依土地法第12
    條規定請求回復所有權，是並無民法第125 條15年消滅時效
    規定之適用。是系爭土地於浮覆時，因蘇宗業已過世，是其
    中權利範圍1/8 之所有權當然回復為原登記所有權人蘇宗之
    繼承人公同共有，原告本於所有權請求確認系爭土地權利範
    圍1/8 為蘇宗之繼承人公同共有，被告並應塗銷於98年12月
    7 日所為所有權第一次登記登記中之權利範圍1/8 部分，即
    屬有理由，應予准許，被告抗辯系爭土地於浮覆公告後已逾
    15年，是原告之回復請求權業罹於時效等語，尚難採認。
五、綜上所述，原告本於所有權之權能，請求確認系爭土地所有
    權權利範圍1/8 為蘇宗之繼承人公同共有，及被告應將系爭
    土地所有權權利範圍1/8 於98年12月7 日所為第一次登記予
    以塗銷，為有理由，應予准許。
六、本件為判決基礎之法律關係已臻明確，兩造其餘之攻擊防禦
    方法核與判決結果不生影響，毋庸一一論列，併此敘明。
七、本件係適用簡易訴訟程序所為被告敗訴之判決，依民事訴訟
    法第389 條第1 項第3 款規定，本應依職權宣告假執行，惟
    判決主文第2 項係命被告為塗銷所有權登記之意思表示，參
    照強制執行法第130 條第1 項規定，尚不宜於判決確定前宣
    告假執行，是本院爰不另准予假執行之宣告，併此敘明。
八、訴訟費用負擔之依據：民事訴訟法第78條。
中    華    民    國   110    年    12    月    8     日
                      岡山簡易庭法  官  盧怡秀
以上正本係照原本作成。
如對本判決上訴，須於判決送達後20日內向本院提出上訴狀。如
委任律師提起上訴者，應一併繳納上訴審裁判費。
中    華    民    國   110    年    12    月    8     日
                                書記官  陳昭伶